【裁判字號】    98,交聲,812
【裁判日期】    980416
【裁判案由】    聲明異議
【裁判全文】
臺灣高雄地方法院交通事件裁定         98年度交聲字第812號
原處分機關  交通部公路總局高雄區監理所
代  表  人  劉育麟
異  議  人  甲○○
上列異議人因違反道路交通管理處罰條例案件，對於交通部公路
總局高雄區監理所民國98年3 月19日所為之處分（高監營裁字第
裁80-NO0000000號）聲明異議，本院裁定如下：
    主  文
原處分關於罰鍰新臺幣壹萬捌仟元部分及吊扣駕駛執照拾貳個月
部分均撤銷。
上開撤銷部分，均不罰。
    理  由
一、聲明異議意旨略以：異議人即受處分人於民國96年5 月15日
    凌晨0 時許，酒後駕駛車牌號碼ZXK-532 號輕型機車，於同
    日凌晨1 時15分許，行經高雄縣鳳山市○○○路與南京路路
    口時，為警攔檢，並於同日凌晨2 時32分許對異議人施以酒
    測，發現異議人呼氣中酒精濃度每公升0.76毫克。嗣由臺灣
    高雄地方法院檢察署（下稱高雄地檢署）檢察官以96年度偵
    字第19192 號為緩起訴處分，異議人亦已履行緩起訴所定之
    條件。惟原處分機關竟再依道路交通管理處罰條例第35條第
    1 項第1 款規定，裁處異議人罰鍰新臺幣（下同）45,000元
    ，吊扣駕駛執照12個月，施以道安講習，核與行政罰法之「
    一事不二罰」原則不符；又異議人職業係以駕駛為業，應領
    有駕照，此處分將影響一家生計，為此，爰依法聲明異議，
    請求撤銷關於罰鍰18,000元部分及吊扣駕駛執照12個月之處
    分等語。
二、按汽車駕駛人飲用酒類後其吐氣所含酒精濃度超過每公升0.
    25毫克者，不得駕車，道路交通安全規則第114 條第2 款訂
    有明文。復按汽車駕駛人，駕駛汽車經測試檢定酒精濃度超
    過規定標準者，處15,000元以上60,000元以下罰鍰，並當場
    移置保管其車輛及吊扣其駕駛執照1 年；又汽車駕駛人，有
    道路交通管理處罰條例第35條第1 項規定之情形者，應接受
    道路交通安全講習，道路交通管理處罰條例第35條第1 項第
    1 款、第24條第1 項第2 款分別定有明文。再於94年12月28
    日修正公布，並自95年7 月1 日施行之道路交通管理處罰條
    例第35條第8 項規定：「前項（指有酒精濃度超過規定標準
    而駕駛汽車等情形）汽車駕駛人，經裁判確定處以罰金低於
    本條例第92條第3 項所訂最低罰鍰基準規定者，應依本條例
    裁決繳納不足最低罰鍰之部分」。且機器腳踏車駕駛人，其
    吐氣所含酒精濃度超過每公升0.55毫克以上，最低裁罰基準
    為罰鍰45,000元，違反道路交通管理事件統一裁罰基準表亦
    有明定。
三、經查：
（一）異議人即受處分人於96年5 月15日凌晨0 時許，酒後駕駛
      車牌號碼ZXK-532 號輕型機車，於同日凌晨1 時15分許，
      行經高雄縣鳳山市○○○路與南京路路口時，為警攔檢，
      並於同日凌晨2 時32分許對異議人施以酒測，發現異議人
      呼氣中酒精濃度每公升0.76毫克，原處分機關依道路交通
      管理處罰條例第35條第1 項第1 款規定，裁處異議人罰鍰
      45,000元，吊扣駕駛執照12個月，施以道安講習一節，業
      據異議人自承在卷，並有高雄縣政府警察局高警交字第N0
      0000000 號舉發違反道路交通管理事件通知單、交通部公
      路總局高雄區監理所98年3 月19日高監營裁字第裁80-NO0
      000000號裁決書、高雄地檢署96年度偵字第19192 號緩起
      訴處分書、送達證書、呼氣酒精濃度檢測表影本各1 份在
      卷可稽，上開事實，自堪認定。
（二）關於罰鍰45,000元部分：
    1.按一行為同時觸犯刑事法律及違反行政法上義務規定者，
      依刑事法律處罰之，但其行為應處以其他種類行政罰或得
      沒入之物而未經法院宣告沒收者，亦得裁處之；前項行為
      如經不起訴處分或為無罪、免訴、不受理、不付審理之裁
      判確定者，得依違反行政法上義務規定裁處之，行政罰法
      第26條定有明文。本條文之規定，乃明定對於人民違反公
      法上義務之行為，除因處罰之性質與種類不同，必須採用
      不同方法而為併合處罰，以達行政目的所必要者外，不得
      重複處罰之原則，以落實大法官會議第503 號解釋所揭示
      「一行為不得重複處罰」之現代民主法治國家之基本原則
      ，此由本條文之立法理由記載：「一行為同時觸犯刑事法
      律及違反行政法上義務規定時，由於刑罰與行政罰同屬對
      不法行為之制裁，而刑罰之懲罰作用較強，故依刑事法律
      處罰，即足資警惕時，實無為一事二罰再處行政罰之必要
      。且刑事法律處罰，由法院依法定程序為之，較符合正當
      法律程序，應予優先適用。但罰鍰以外之沒入或其他種類
      行政罰，因兼具維護公共秩序之作用，為達行政目的，行
      政機關仍得併與裁處」即明。
    2.又被告所犯為死刑、無期徒刑或最輕本刑3 年以上有期徒
      刑以外之罪，檢察官參酌刑法第57條所列事項及公共利益
      之維護，認以緩起訴為適當者，得定1 年以上3 年以下之
      緩起訴期間為緩起訴處分（刑事訴訟法第253 條之1 參照
      ）。就要件而言，緩起訴基本上係認被告有犯罪嫌疑，而
      暫緩起訴，並得課被告予一定之負擔或指示（同法第253
      條之2 第1 項參照），其中檢察官命被告為金錢給付部分
      ，並得為民事強制執行名義，受處分人因上開緩起訴處分
      而剝奪其財產權，主觀上此一金錢給付義務亦具有強制性
      、懲罰性，經由緩起訴處分條件之履行使其免於遭檢察官
      發動起訴程序，仍具有替代刑罰之效果，廣義而言，應屬
      於「實質刑事法律處罰」，是緩起訴處分仍為一種刑事處
      罰，而有行政罰法第26條第1 項「一事不二罰」規定之適
      用。另緩起訴之被告依檢察官緩起訴處分命令，向公益團
      體繳納捐款，係履行檢察官之緩起訴處分命令，性質上自
      屬於處分金，與罰金無異。則修正後道路交通管理處罰條
      例第35條第8 項所規定之罰金，解釋上自應包括依檢察官
      處分命令，而向公益團體繳納捐款在內，受處分人既依檢
      察官之緩起訴處分命令，向公益團體繳納捐款，即係履行
      檢察官為緩起訴處分命令，與受刑事處罰無異，自不應再
      受行政裁罰（臺灣高等法院96年11月刑事庭庭長法律問題
      研討會決議參照）。如緩起訴處分金與行政罰鍰有所競合
      時，依其性質觀之，道路交通管理處罰條例第35條第8 項
      ，應為行政罰法第26條第1 項之特別規定。是汽車駕駛人
      依檢察官所為緩起訴處分之金額，如低於道路交通管理處
      罰條例所裁處罰鍰之金額者，應視同「經裁判確定處以罰
      金低於道路交通管理處罰條例第92條第3 項所訂最低罰鍰
      基準規定」，則依該條例第35條第8 項規定，仍得裁決繳
      納不足最低罰鍰之部分。
    3.查本件異議人所犯違背安全駕駛案件，業經高雄地檢署以
      96年度偵字第19192 號為緩起訴處分，緩起訴處分期間1
      年，並命異議人應於緩起訴處分確定後，向高雄縣政府教
      育局支付18,000元，於96年8 月1 日確定，異議人業於96
      年9 月10日履行上開緩起訴處分之負擔，該緩起訴期間並
      業於97年5 月31日屆滿未經撤銷等情，有前揭緩起訴處分
      書、高雄縣政府自行收納款項統一收據影本、臺灣高等法
      院被告前案紀錄表各1 份在卷可參。異議人以一酒後駕車
      之行為，同時觸犯刑事法律及違反行政法上義務，經檢察
      官依刑事法律為緩起訴處分，異議人並依據該緩起訴處分
      向高雄縣政府支付18,000元，該付款之性質與罰金相類，
      即無由再依違反行政法上義務之規定處罰之。據此，原處
      分機關依道路交通管理處罰條例第35條第1 項第1 款規定
      ，對異議人上開酒後駕車之違規行為予以裁罰時，其裁處
      罰鍰部分自無從再適用行政罰之必要。惟異議人所支付之
      緩起訴處分金僅18,000元，參照上開處罰條例第35條第8
      項、第92條第3 項規定意旨及違反道路交通管理事件統一
      裁罰基準表之裁罰標準，本件異議人經檢測其酒精濃度達
      每公升0.76毫克，有呼氣酒精濃度檢測表影本1 紙附卷可
      佐，則依前揭道路交通管理事件統一裁罰基準表，其最低
      裁罰基準即為45,000元，故異議人尚須補繳不足部分之罰
      鍰27,000元【即45,000－18,000＝27,000】，始為適法，
      原處分機關逕以異議人酒精濃度超過規定標準，對其裁處
      罰鍰超過27,000元部分，尚有未洽。
（二）關於吊扣駕駛執照部分：
    1.按94年12月14日修正、95年3 月1 日施行前之道路交通管
      理處罰條例第68條固規定：「汽車駕駛人，因違反本條例
      及道路交通安全規則之規定，受吊扣或吊銷駕駛執照處分
      時，吊扣或吊銷其持有各級車類之駕駛執照」，惟修正後
      業已刪除「吊扣」之規定，改為「汽車駕駛人，因違反本
      條例及道路交通安全規則之規定，受吊銷駕駛執照處分時
      ，吊銷其持有各級車類之駕駛執照」，其修正理由乃係舊
      法將違法或違規駕駛人所持有各級車類之駕駛執照一併吊
      扣，失之過酷，影響人民工作及生活甚鉅，故依修正後之
      該條規定，受吊扣駕駛執照處分時，僅能吊扣違規當時所
      駕車類之駕駛執照，不再吊扣其持有各級車類之駕駛執照
      ，僅於受吊銷駕駛執照處分時，始吊銷其持有各級車類之
      駕駛執照。
    2.雖依道路交通安全規則第61條第1 項第4 款規定，汽車駕
      駛人取得高一級車類之駕駛資格者，應換發駕駛執照，並
      准其駕駛較低級車類之車輛，已領有小型車駕駛執照者，
      得駕駛輕型機器腳踏車。查本件異議人酒後駕駛輕型機車
      ，依法本應吊扣其輕型機車駕駛執照，惟因異議人領有較
      高級之普通小型車駕駛執照，此有汽車駕照基本資料1 紙
      附卷可稽，致無較低級車類之輕型機車駕駛執照可供吊扣
      ，固導致越級駕駛人違規酒駕時，受有無須吊扣駕駛執照
      之利益，然此關於駕駛執照管理所衍生之執行困難或法規
      漏洞，宜由修法解決，尚不得擴張解釋於駕駛人無較低級
      駕駛執照可供吊扣時，即率爾代以吊扣其所領有之較高級
      駕駛執照，此舉與前揭道路交通管理處罰條例第68條之修
      正意旨不符，有悖法律保留原則。
    3.按行政行為對人民課以一定之義務或負擔，或造成人民其
      他之不利益時，其所採取之手段，與行政機關所追求之目
      的間，必須有合理之聯結關係存在，亦即不得違反「不當
      聯結禁止原則」，若欠缺此聯結關係，此項行政行為即非
      適法（最高行政法院90年度判字第1704號判決參照）。查
      本件異議人因飲酒後駕駛輕型機車，則應依本條例第35條
      第1 項第1 款之規定吊扣其所依憑駕駛輕型機車資格之駕
      駛執照，若將異議人輕型機車以外之普通小型車駕駛資格
      一併予以限制，則係不當聯結異議人駕駛輕型機車之違規
      行為與其普通小型車駕駛資格，此種不當聯結即構成違法
      ，而有撤銷之原因。
    4.至原處分機關引用交通部89年8 月30日交路89字第008861
      號函、94年9 月15日交路字第0940051433號函、交通部95
      年5 月3 日交路字第0950030639號函解釋及臺灣高等法院
      97年度交抗字第118 號裁定意旨（參原處分機關聲明異議
      移送卷之附件），而為本件吊扣異議人普通小型車駕照之
      依據。惟按法官依據法律獨立審判，為憲法第80條所明定
      ，且依司法院大法官會議釋字第137 號、216 號解釋意旨
      ，各機關依其職掌就有關法規為釋示之行政命令，法官於
      審判案件時，固可予以引用，但仍得依據法律，表示適當
      之不同見解，並不受其拘束。原處分機關所引上開交通部
      函釋及法院裁定意旨，固認為領有駕駛執照之駕駛人，於
      無照駕駛不同級之車輛違反道路交通管理處罰條例第35條
      ，應處以罰鍰及吊扣駕駛執照時，仍可吊扣其所持有之其
      他駕駛執照云云。惟此與本院認定之法律意見不同，是上
      開函釋意見及裁定為本院所不採。
四、綜上，關於罰鍰45,000元部分，原處分機關上開罰鍰之行政
    裁罰，即有未洽，應由本院撤銷原處分其中罰鍰18,000元部
    分（至於原處分罰鍰27,000元部分仍由異議人繳交）；復關
    於吊扣駕駛執照部分，原處分機關未審酌新修正之法律，逕
    對異議人裁處吊扣普通大客車駕駛執照12個月之處分，亦於
    法不合，異議人此部分異議均為有理由，均應由本院將此部
    分之處分撤銷，諭知如主文第1 項所示，並均另諭知不罰如
    主文第2 項所示之處分，以資適法。
五、據上論斷，應依道路交通案件處理辦法第19條、第20條，裁
    定如主文。
中    華    民    國    98    年    4     月    16    日
                  交通法庭法  官  謝枚霏
以上正本證明與原本無異。
如不服本裁定，應於收受送達後5 日內向本院提出抗告狀。
中    華    民    國    98    年    4     月    16    日
                          書記官  楊馥如


司法院資訊處製作；財團法人民間司法改革基金會備份。
